ACORDAO-COMPLETO-2415563

ACÓRDÃO 7682/2020 ATA 23/2020 - PRIMEIRA CÂMARA

VISTOS, relatados e discutidos estes autos de tomada de contas especial instaurada pelo Fundo Nacional de Desenvolvimento da Educação (FNDE) , em razão da impugnação parcial de despesas realizadas com recursos repassados ao município de Cansanção/BA, para a execução do Programa Nacional de Apoio ao Transporte Escolar (PNATE) , no exercício de 2010.
ACORDAM os ministros do Tribunal de Contas da União, reunidos em sessão da 1ª Câmara, ante as razões expostas pelo relator, em:
9.1. considerar revel, para todos os efeitos, com fundamento no art. 12, § 3º, da Lei 8.443/1992, o Sr. Rivaldo de Souza Pereira;
9.2. julgar irregulares, com fundamento nos arts. 1º, I, e 16, III, "c", da Lei 8.443/1992 c/c os arts. 19 e 23, III, da mesma lei, e com arts. 1º, I, e 209, III, e 214, III, do RI/TCU, as contas do Sr. Rivaldo de Souza Pereira e condená-lo ao pagamento das quantias abaixo especificadas, com a fixação do prazo de 15 (quinze) dias, a contar da notificação, para que comprove, perante este Tribunal (art. 214, III, "a", do RI/TCU) , o recolhimento da dívida aos cofres do Fundo Nacional de Desenvolvimento da Educação, atualizada monetariamente e acrescida dos juros de mora, calculados a partir da data discriminada, até a data do recolhimento, na forma prevista na legislação em vigor;
	Data
	Valor (R$) 

	5/5/2010
	700,00

	3/8/2010
	700,00

	5/10/2010
	13.000,00

	11/5/2010
	50.000,00

	17/11/2010
	16.500,00

	10/12/2010
	64.600,00

	30/11/2010
	1,38

	13/12/2010
	80,00

9.3. aplicar ao Sr. Rivaldo de Souza Pereira a multa prevista no art. 57 da Lei 8.443/1992 c/c o art. 267 do RI/TCU, no valor de R$ 25.000,00 (vinte e cinco mil reais) , fixando-lhe o prazo de 15 (quinze) dias, a contar da notificação, para que comprove, perante este Tribunal (art. 214, III, "a", do RI/TCU) , o recolhimento da dívida aos cofres do Tesouro Nacional, atualizada monetariamente desde a data do presente acórdão até a do efetivo recolhimento, se for paga após o vencimento, na forma da legislação em vigor;
9.4. autorizar, desde logo, nos termos do art. 28, II, da Lei 8.443/1992, a cobrança judicial das dívidas, caso não atendidas as notificações;
9.5. em cumprimento ao disposto no § 3º do art. 16 da Lei 8.443/1992, encaminhar cópia desta deliberação à Procuradoria da República no Estado da Bahia, para a adoção das medidas que entender cabíveis.

Tomada de contas especial em razão da impugnação parcial de despesas realizadas com recursos repassados para a execução do Programa Nacional de Apoio ao Transporte Escolar (PNATE), no exercício de 2010.

Primeira Câmara

Município de Cansanção/BA.

3. Interessados/Responsáveis:
3.1. Interessado: Fundo Nacional de Desenvolvimento da Educação (00.378.257/0001-81)
3.2. Responsáveis: Rivaldo de Souza Pereira (XXX.195.855-XX).

13.1. Ministros presentes: Walton Alencar Rodrigues (Presidente), Benjamin Zymler, Bruno Dantas e Vital do Rêgo.
13.2. Ministros-Substitutos presentes: Augusto Sherman Cavalcanti, André Luís de Carvalho e Weder de Oliveira (Relator).

WEDER DE OLIVEIRA

Trata-se de tomada de contas especial instaurada pelo Fundo Nacional de Desenvolvimento da Educação (FNDE) , em razão da impugnação parcial de despesas realizadas com recursos repassados ao município de Cansanção/BA, para a execução do Programa Nacional de Apoio ao Transporte Escolar (PNATE) , no exercício de 2010.
Para contextualizar os fatos, reproduzo, com ajustes de forma, excerto da instrução da Secretaria de Controle Externo de Tomada de Contas Especial (Secex-TCE) (peça 45) :
" HISTÓRICO 
3.  De acordo com dados extraídos do Sistema Integrado de Prestação de Contas do FNDE (peça 4) , os recursos repassados na órbita do programa ao município no exercício correspondente atingiram o montante de R$ 582.268,80. Não constavam originalmente dos autos, porém, extratos bancários da conta específica. Foi agregada, com o fito de suprir essas e outras lacunas verificadas no decorrer da análise, a reprodução integral da prestação de contas enviada, extraída diretamente do sistema de gestão de prestação de contas do FNDE (peça 29) , onde se fazem presentes os extratos mencionados (peça 29, p. 11-21) .
4.  Informações coletadas da rede mundial de computadores (peça 6, p. 2-4) noticiam que, nas eleições municipais de 2008, evidências de fraude levaram o Tribunal Regional Eleitoral da Bahia a cassar o diploma do prefeito eleito, Sr. Jarbas Pereira Andrade, antes de sua posse, tendo assumido o cargo interinamente o então Presidente da Câmara de Vereadores, o Sr. Rivaldo de Souza Pereira (CPF XXX.195.855-XX) , que teria governado entre 1/1/2009 e 5/12/2010, quando, em eleições suplementares, haveria triunfado o Sr. Ranulfo da Silva Gomes (CPF XXX.562.745-XX) , que governaria até 31/12/2012. 
5.  Portanto, em abordagem inicial, no exercício de 2010, ora tratado nesta tomada de contas especial quanto à gestão dos recursos do PNATE, pode-se constatar que o período de responsabilidade encontra-se dividido. 
6.  A prestação de contas do programa, referente ao exercício de 2010 (peça 3) , foi apresentada pelo Sr. Rivaldo de Souza Pereira (CPF XXX.195.855-XX) , em 30/4/2011, portanto quando já não responderia mais pela Prefeitura. O posicionamento do colegiado municipal de controle social competente foi pela aprovação, com regularidade plena. 
7.  A primeira análise das contas pelo órgão repassador está documentada na Informação 9630E/2011/DIPRA/COPRA/CGCAP/DIFIN/FNDE, de 27/12/2011 (peça 9) . Não adentra em aspectos meritórios, mas apenas aponta uma divergência entre os subscritores do parecer do conselho municipal de acompanhamento social do FUNDEB (peça 29, p. 10) , no caso o Sr. Silvestre Barros Salvador, e aqueles cadastrados no sistema específico, o que exigiria notificações aos responsáveis para superação dessas pendências. 
8.  Por meio dos Ofícios 5498E/2011/DIPRA/COPRA/CGCAP/DIFIN/FNDE, e 5499E/2011/DIPRA/COPRA/CGCAP/DIFIN/FNDE (peça 10, p. 1-2) , ambos de 27/12/2011, o Sr. Rivaldo de Souza Pereira (CPF XXX.195.855-XX) foi comunicado da pendência. Igualmente foi encaminhado ao Sr. Ranulfo da Silva Gomes (CPF XXX.562.745-XX) o Ofício 5500E/2011 DIPRA/COPRA/CGCAP/DIFIN/FNDE (peça 10, p. 3) , naquela mesma data. 
9.  Não constam dos autos comprovações do recebimento dessas missivas. 
10.  Em 29/5/2012, reiterou, destarte, o FNDE as comunicações, por meio dos Ofícios 853/2012/ DIPRA/COPRA/CGCAP/DIFIN/FNDE (peça 10, p. 4-10) , dirigido ao Sr. Ranulfo da Silva Gomes (CPF XXX.562.745-XX) , e 854/2012/DIPRA/COPRA/CGCAP/DIFIN/FNDE (peça 10, p. 11-13) . 
11.  O expediente enviado ao Sr. Ranulfo da Silva Gomes (CPF XXX.562.745-XX) foi recebido em 8/6/2012, conforme aviso de recebimento (peça 11, p. 1-2) . 
12.  Não há comprovação de sucesso na remessa da notificação do Sr. Rivaldo de Souza Pereira (CPF XXX.195.855-XX) , mas este compareceu aos autos, acostando o parecer conclusivo do conselho municipal, desta feita assinado pela Sra. Simone Borges da Silva (peça 12, p. 2) 
13.  À luz dos documentos aduzidos, foi lançado o Parecer 572/2015/DIAFI/ COPRA/CGCAP/DIFIN/FNDE (peça 16) , de 21/9/2015, relacionando as seguintes disfunções na prestação de contas apresentada: 
13.1  Existência, no demonstrativo da execução da receita e da despesa, de pagamentos que não constariam dos extratos bancários da conta corrente específica, no valor total de R$ 582.100,00, rompendo o nexo de causalidade entre as retiradas e os dispêndios registrados;
13.2  Falta de identificação dos prestadores de serviços em quatro pagamentos, no valor total de R$ 172.100,00;
13.3  Pagamento de tarifas bancárias, no valor de R$ 80,00;
13.4  Falta de aplicação dos recursos no mercado financeiro.
14.  Depurando as inconsistências verificadas e constatando que algumas derivariam de engano do prestador de contas, na medida em que os valores de correspondência eram bastante aproximados, permitindo a associação entre os despesas relacionadas e os débitos constantes dos extratos bancários, o parecerista impugnou, ao final, em demonstrativo no item 4.6 (peça 16, p. 7) , o valor de R$ 145.581,38, atribuindo-o a despesas verificadas nos extratos bancários, mas declaradas a menor no demonstrativo de execução, ou ainda ausentes neste último, além de parcelas ínfimas de débito associadas aos itens 13.3 e 13.4 desta instrução.
15.  Os ex-Prefeitos teriam sido notificados do Parecer 572/2015/DIAFI/ COPRA/CGCAP/DIFN/FNDE por meio dos Ofícios 1856/2015/DIAFI/COPRA/CGCAP/DIFN/FNDE (peça 17, p. 1-2) , dirigido ao Sr. Rivaldo de Souza Pereira (CPF XXX.195.855-XX) e 1857/2015/DIAFI/ COPRA/CGCAP/DIFIN/FNDE (peça 17, p. 12-13) , dirigido ao Sr. Ranulfo da Silva Gomes (CPF XXX.562.745-XX) .  Não se fazem presentes nos autos comprovantes do recebimento dessas notificações. 
16.  O relatório do tomador de contas, reproduzido em duplicidade nos autos (peças 22 e 25) , distribui as parcelas do débito da seguinte maneira: 
	Motivo da impugnação
	Data
	Valor (R$) 

	Valor não comprovado, em razão de despesas verificadas no extrato bancário, porém declaradas a menor no demonstrativo correspondente
	5/5/2010
	700,00

		3/8/2010
	700,00

		5/10/2010
	13.000,00

	Valor não comprovado, em razão de despesas verificadas no extrato bancário, porém não declaradas no demonstrativo
	11/5/2010
	50.000,00

		17/11/2010
	16.500,00

		10/12/2010
	64.600,00

	Rendimentos não auferidos no mercado financeiro
	30/11/2010
	1,38

	Tarifas bancárias
	13/12/2010
	80,00

	Total
		145.581,38

17.  As instâncias subsequentes do controle interno (peças 25-27) endossam o entendimento do tomador de contas, manifestações das quais tomou ciência a autoridade ministerial (peça 28) .
18.  A SECEX-TCE, abordando inicialmente a matéria, em pareceres convergentes (peças 30-32) , após atestar a presença, no processo, dos pressupostos de constituição e de procedibilidade constantes da Instrução Normativa TCU 71/2012, com as alterações da Instrução Normativa TCU  76/2016, antes de enfrentar questões meritórias sobre a matéria, identificou uma questão prejudicial para esse mister. 
19.  Tendo em vista os períodos de responsabilidade dos Srs. Rivaldo de Souza Pereira, ex-Prefeito Municipal de Cansanção (BA) entre 1/1/2009 e 4/12/2010 e Ranulfo da Silva Gomes (CPF XXX.562.745-XX) , ex-Prefeito daquela municipalidade entre 5/12/2010 e 31/12/2012, e a existência de parcelas do débito imputado pelo repassador nas datas de 10/12/2010 (R$ 64.600,00) e 13/12/2010 (R$ 80,00) , logo após a realização das eleições suplementares onde se sagrou vencedor o segundo agente, questionou esta Unidade Técnica se, nas datas indicadas, o Sr. Ranulfo da Silva Gomes já houvera efetivamente sido empossado no cargo, de modo a ser responsabilizado por esses dispêndios sob suspeita. Assim foi registrada a dúvida, na instrução de peça 30: 
26.  Ocorre, contudo, que as eleições suplementares, na forma da legislação especifica, constante do Código Eleitoral, nos artigos 215 e seguintes, não dispensam a diplomação do eleito e a sua posse, etapas preliminares antes da investidura no exercício do mandato. 
27.  Na forma da lei 4.737/1965 (Código Eleitoral) , em especial nos seus artigos 215 e seguintes, a diplomação é ato de competência da Justiça Eleitoral, que se opera após o processamento da votação e do julgamento de eventuais impugnações, tendo a natureza de reconhecimento da vitória do candidato, sendo pré-requisito para a posse no mandato, esta de competência, no caso do titular do Executivo municipal, da Câmara de Vereadores. 
28.  As eleições municipais suplementares em Cansanção (BA) deram-se em 5/12/2010, um domingo, como é a regra por previsão legal. Mais que duvidoso, é pouco provável que, no caso em tela, a posse do vitorioso tenha ocorrido antes da data de 10/12/2010, quando foi atribuída, pelo FNDE, responsabilidade ao Sr. Ranulfo da Silva Gomes (CPF XXX.562.745-XX) pelo lançamento a débito na conta corrente específica, de natureza ignorada, no valor de R$ 64.600,00. 
29.  Nessas condições, seria inviável, assim, atribuir-lhe tal responsabilidade, e, do mesmo modo, temerário afastá-la sumariamente, pressupondo que o Sr. Rivaldo de Souza Pereira (CPF XXX.195.855-XX) ainda estivesse em exercício na data referida. (grifo no original) 
30.  Não foram localizadas na rede mundial de computadores informações seguras sobre a data da posse do Sr. Ranulfo da Silva Gomes (CPF XXX.562.745-XX) na Prefeitura de Cansanção (BA) , após a sua vitória nas eleições municipais suplementares ocorridas em 5/12/2010. 
20.  De maneira a dirimir as dúvidas, com fulcro em delegação de competência conferida pelo nobre Relator, nos termos do art. 1º, inc. II, alínea 'a', da Portaria-MINS-WDO Nº 8, de 6/8/2018, efetuou a SECEX-TCE uma diligência (peça 34) à Câmara Municipal de Cansanção (BA) , para que encaminhasse ao Tribunal, no prazo de 15 dias, a contar da notificação, com base no art. 10, § 1º, da lei 8.443/92, o termo de posse do Sr. Ranulfo da Silva Gomes no mandato de Prefeito Municipal, em virtude de vitória nas eleições municipais suplementares ocorridas no município em 5/12/2010. 
21.  Em resposta, a casa legislativa diligenciada remeteu a documentação de peça 36, que permitiu asseverar a diplomação do Sr. Ranulfo da Silva Gomes em 13/12/2010 (peça 36, p. 2) e sua posse na Câmara Municipal em 1/1/2011, conforme cópia do termo específico (peça 36, p. 5-6) . 
22.  Logrou a unidade técnica, destarte, após a superação desta pendência, identificar as responsabilidades associadas às parcelas de débito decorrentes das impugnações arroladas pelo tomador de contas, as quais endossam as conclusões do Parecer 572/2015/DIAFI/ COPRA/CGCAP/DIFIN-FNDE (peça 16) , de 21/9/2015. Imputou-se a totalidade do débito ao Sr. Rivaldo de Souza Pereira: 
	Motivo da impugnação
	Data
	Valor (R$) 

	Valor não comprovado, em razão de despesas verificadas no extrato bancário, porém declaradas a menor no demonstrativo correspondente
	5/5/2010
	700,00

		3/8/2010
	700,00

		5/10/2010
	13.000,00

	Valor não comprovado, em razão de despesas verificadas no extrato bancário, porém não declaradas no demonstrativo
	11/5/2010
	50.000,00

		17/11/2010
	16.500,00

		10/12/2010
	64.600,00

	Rendimentos não auferidos no mercado financeiro
	30/11/2010
	1,38

	Tarifas bancárias
	13/12/2010
	80,00

	Total
		145.581,38

23.  Analisando as impugnações aventadas pelo órgão repassador, a unidade técnica posicionou-se pelo seu reconhecimento, a partir dos seguintes argumentos: 
25.  Inconsistências dessa natureza tem o condão de, em tese, ensejar a rejeição da prestação de contas e engendrar o dever de restituir os recursos. Uma prestação de contas não pode ser considerada unicamente como um somatório de confrontações estanques de cada gasto com as ações supostamente desenvolvidas, mas, outrossim, como um arcabouço de circularizações múltiplas que deve ostentar coerência recíproca entre os elementos probatórios (despesas, recibos, documentos fiscais, extratos bancários, etc.) e com os seus próprios elementos informativos e organizativos (relação de pagamentos, beneficiários, de bens produzidos, dentre outros) , sob pena de subversão irremediável de sua integridade e de sua aptidão para evidenciar a correta aplicação dos recursos e a execução regular do objeto. 
26.  Destarte, se inexiste correspondência recíproca lógica entre a descrição do objeto da ação custeada, os meios de pagamento utilizados e as próprias informações constantes dos relatórios e demonstrativos, não se pode atestar que o aplicador dos recursos desincumbiu-se a contento de seu dever de demonstrar, na forma da regulamentação pertinente e nos seus limites probantes, a correta gestão dos valores que a ele foram confiados. 
27.  Sendo a prestação de contas do PNATE (bem como de diversos outros programas custeados por repasses automáticos) realizada por meio simplificado, basicamente a elaboração de demonstrativos consolidados das despesas efetuadas, sem acostamento de documentos fiscais, recibos, dentre outros elementos de prova que devem permanecer arquivados pelo aplicador, à disposição dos órgãos de controle, até mesmo após a aprovação destas prestações de contas singelas, é possível que as inconsistências decorram de omissões involuntárias na elaboração destes documentos. 
28.  Em relação ao débito apurado referente à falta de aplicações financeiras, deve ser desprezado por sua insignificância (R$ 1,38) . Da mesma forma, haveria superposição de períodos de cobrança de juros, configurando bis in idem. 
24.  Outrossim, manifestou-se pela desnecessidade de comprovação de recebimento, pelos responsáveis, das notificações procedidas na fase interna da tomada de contas especial, em virtude de seu caráter inquisitório, conforme uníssona jurisprudência do Tribunal. 
25.  Sendo frutífera a diligência e a identificação dos períodos de gestão no município e a imputação segura das responsabilidades relativas aos débitos apontados, diante da desaprovação das contas pelo repassador e da inexistência de elementos outros nos autos que pudessem indicar a gestão regular dos recursos descentralizados, a unidade técnica, com amparo em delegação de competência conferida pelo ínclito Relator, procedeu à citação (peça 42) do Sr. Rivaldo de Souza Pereira (CPF XXX.195.855-XX) , ex-Prefeito Municipal de Cansanção (BA) , nos seguintes termos: 
Ocorrência: Ausência de documentação comprobatória de despesas e inconsistências na elaboração da prestação de contas do programa; 
Conduta: Deixar de apresentar documentação idônea em prestação de contas para comprovação de despesas do programa;
Evidências: Parecer 572/2015/DIAFI/ COPRA/CGCAP/DIFIN/FNDE (peça 16) , de 21/9/2015; Relatório do Tomador de Contas (peça 24) ; Extratos bancários (peça 19) 
Dispositivos legais e infralegais infringidos: art. 6º da lei 10.880/2004; art. 18, inciso I, da Resolução CD/FNDE 14, de 8/4/2009; 
	Data
	Valor (R$) 

	5/5/2010
	700,00

	3/8/2010
	700,00

	5/10/2010
	13.000,00

	11/5/2010
	50.000,00

	17/11/2010
	16.500,00

	10/12/2010
	64.600,00

	13/12/2010
	80,00

	Total
	145.580,00

26.  O expediente foi enviado, por via postal (peça 42) , ao endereço do responsável constante da base de dados de pessoas físicas da Secretaria da Receita Federal (peça 41) , tendo sido recebido na data de 24/3/2020, conforme comprovante (peça 44) . 
27.  A despeito do recebimento, manteve-se inerte o responsável até a data desta instrução. 
EXAME TÉCNICO
28.  O chamamento foi exitoso, na medida em que cumpriu a finalidade de proporcionar a oportunidade ao responsável de comparecer aos autos e exercer com plenitude o direito à ampla defesa e ao contraditório gravado na Constituição Federal. 
29.  O fato de o aviso de recebimento ter sido assinado por terceiro, estranho aos autos, não invalida a notificação dirigida ao responsável, uma vez que o art. 179, inciso II, do Regimento Interno do TCU estabelece que as comunicações processuais far-se-ão mediante carta registrada, com aviso de recebimento que comprove a entrega no endereço do destinatário, o que efetivamente ocorreu (peça 43) . 
30.  A validade do critério de comunicação processual do TCU foi referendada pelo Supremo Tribunal Federal, nos termos do julgamento do MS-AgR 25.816/DF, por meio do qual se afirmou a desnecessidade da ciência pessoal do interessado, entendendo-se suficiente a comprovação da entrega do'AR' no endereço do destinatário:
EMENTA: AGRAVO REGIMENTAL. MANDADO DE SEGURANÇA. DESNECESSIDADE DE INTIMAÇÃO PESSOAL DAS DECISÕES DO TRIBUNAL DE CONTAS DA UNIÃO. ART. 179 DO REGIMENTO INTERNO DO TCU. INTIMAÇÃO DO ATO IMPUGNADO POR CARTA REGISTRADA, INICIADO O PRAZO DO ART. 18 DA LEI nº 1.533/51 DA DATA CONSTANTE DO AVISO DE RECEBIMENTO. DECADÊNCIA RECONHECIDA. AGRAVO IMPROVIDO.
31.  O envio de carta registrada com aviso de recebimento está expressamente enumerado entre os meios de comunicação de que dispõe o Tribunal de Contas da União para proceder às suas intimações.
32.  O inciso II do art. 179 do Regimento Interno do TCU é claro ao exigir apenas a comprovação da entrega no endereço do destinatário, bastando o aviso de recebimento simples.
33.  Não é outra a orientação da jurisprudência do TCU, conforme se verifica dos julgados a seguir transcritos:
São válidas as comunicações processuais entregues, mediante carta registrada, no endereço correto do responsável, não havendo necessidade de que o recebimento seja feito por ele próprio (Acórdão 3648/2013-TCU-Segunda Câmara, Relator Ministro JOSÉ JORGE) ;
É prescindível a entrega pessoal das comunicações pelo TCU, razão pela qual não há necessidade de que o aviso de recebimento seja assinado pelo próprio destinatário. Entregando se a correspondência no endereço correto do destinatário, presume-se o recebimento da citação. (Acórdão 1019/2008-TCU-Plenário, Relator Ministro BENJAMIN ZYMLER) ;
As comunicações do TCU, inclusive as citações, deverão ser realizadas mediante Aviso de Recebimento - AR, via Empresa Brasileira de Correios e Telégrafos, bastando para sua validade que se demonstre que a correspondência foi entregue no endereço correto. (Acórdão 1526/2007-TCU-Plenário, Relator Ministro AROLDO CEDRAZ) 
34.  Apesar de regularmente citado, o responsável deixou transcorrer in albis o prazo regimental de 15 dias, que lhe foi concedido para apresentar alegações de defesa e/ou efetuar o recolhimento do débito, motivo pelo qual se impõe o reconhecimento da revelia de que trata o art. 12, § 3º, da Lei 8.443/1992. Deve ser ressaltado que a forma de contagem de prazos instituída pelo vigente Código de Processo Civil (lei 13.105/2015) , em dias úteis, é inaplicável à processualística de controle externo (Acórdão 2224/2018-TCU-Plenário - Rel. Min. Marcos Bemquerer) , que segue sendo regida pela Resolução TCU 170/2004 nesse particular.
35.  A despeito da caracterização da revelia do agente responsabilizado, devem ser considerados, no entanto, eventuais elementos já constantes dos autos, os quais poderiam, em tese, conceder-lhe um juízo favorável.
36.  Deve-se observar que, nos processos do TCU, a revelia não implica a presunção de que sejam verdadeiras todas as imputações levantadas contra os responsáveis, diferentemente do que ocorre no processo civil, em que o não comparecimento do réu aos autos leva à presunção da verdade dos fatos narrados pelo autor. 
37.  Assim, independentemente da revelia, a avaliação da responsabilidade do agente nos processos desta Corte não prescinde dos elementos existentes nos autos ou para ele carreados, uma vez que são regidos pelo princípio da verdade material (Acórdão 163/2015-TCU-Segunda Câmara - Rel. Min. André de Carvalho; 2.685/2015 - TCU - 2ª Câmara - Rel. Min. Raimundo Carreiro; 2.801/2015 - TCU - 1ª Câmara - Rel. Min. Walton Alencar Rodrigues; 4.340/2015 - TCU - 1ª Câmara - Rel. Min. Weder de Oliveira; e 5.537/2015 - TCU - 1ª Câmara - Rel. Min. Weder de Oliveira) .
38.  Finalizada essa breve retrospectiva, bem como o introito analítico, emergindo na apreciação meritória, reconhece-se que os apontamentos cabíveis e necessários ao deslinde da matéria não são extensos.
39.  Não exsurgiram constatações posteriores que infirmem o entendimento externado pela unidade técnica na abordagem preliminar, pois inexistem nos autos elementos que o favoreça, não abarcados inicialmente. Não se localiza qualquer justificativa para as inconsistências verificadas entre o demonstrativo de execução do programa, apresentado na prestação de contas e os extratos bancários da conta corrente específica. 
40.  Em se tratando de processo em que a parte interessada não se manifestou acerca das irregularidades imputadas, não há elementos para que se possa efetivamente aferir e reconhecer a ocorrência de boa-fé na conduta dos responsáveis, podendo este Tribunal, desde logo, proferir o julgamento de mérito pela irregularidade das contas, conforme os termos dos §§ 2º e 6º do art. 202 do Regimento Interno do TCU (Acórdão 2064/2011-TCU-Primeira Câmara - Rel. Min. Ubiratan Aguiar;  6.182/2011-TCU - 1ª Câmara - Rel. Min. Weder de Oliveira, 4.072/2010-TCU-1ª Câmara - Rel. Min. Valmir Campelo; 1.189/2009-TCU- 1ª Câmara - Rel. Min. Marcos Bemquerer; 731/2008-TCU-Plenário; Rel. Min. Aroldo Cedraz) .
41.  No tocante à prescrição punitiva, temos que, conforme o Acórdão 1441/2016-TCU-Plenário, o qual uniformizou a jurisprudência acerca dessa questão, a prescrição subordina-se ao prazo decenal geral indicado no art. 205 do Código Civil, contado da data de ocorrência da irregularidade sancionada, nos termos do art. 189 daquele diploma, sendo este prazo interrompido pelo ato que ordenar a citação, a audiência ou a oitiva do responsável.
42.  No caso específico, é preciso estabelecer o termo inicial desse interregno, uma vez que as irregularidades sancionadas verificaram-se no decorrer de um intervalo temporal. As datas das parcelas do débito foram estipuladas conforme as ocorrências específicas que se caracterizaram como irregulares. Para fins de estabelecimento do termo inicial do prazo prescricional, contudo, o critério que se adota comumente, em casos da espécie, é considera-lo (sic) como a data limite para a apresentação da prestação de contas pelo aplicador dos recursos. Essa opção apresenta como fundamento o princípio da actio nata, pois, segundo seus defensores, representaria o termo inicial aquele momento em que o Estado teria condições de agir na defesa de seus interesses, quando se mostrasse necessário.  
43.  Tal critério é passível de críticas, na medida em que a prestação de contas possui um caráter declaratório, e não constitutivo, das referências fáticas que se relacionam com as possíveis irregularidades que se habilitam a ser objeto de sanção. Desconsidera, sobretudo, o poder-dever estatal de acompanhar pari passu, a execução da ação governamental, com potencial ablativo das desconformidades. Opera logicamente em desfavor do agente punível. Sua adoção será, contudo, sugerida, em coerência com a linha interpretativa mantida por esta Corte. 
44.  No caso vertente, a data estipulada como prazo final para a prestação de contas a de 15/4/2011. O prazo prescricional foi interrompido em 29/2/2020, pelo despacho autorizativo da citação (peça 40) , encontrando-se, pois, em plena fluência. 
45.  Deve ser ressaltado que existe a possibilidade de revisão deste critério, em decorrência de evolução jurisprudencial sobre a matéria, na órbita do Supremo Tribunal Federal.  
CONCLUSÃO
46.  Diante da constatação de irregularidade decorrente de inconsistência na prestação de contas dos recursos do PNATE, repassados ao município de Cansanção (BA) , no exercício de 2010, sob a responsabilidade do Sr. Rivaldo de Souza Pereira, ex-Prefeito Municipal de Cansanção (BA) entre 1/1/2009 e 31/12/2010, sua regular citação e a inércia verificada a partir do recebimento da convocação que lhe foi endereçada, deve ser-lhe imputada a irregularidade das contas e a condenação em débito, nos valores glosados e definidos no expediente citatório, sem prejuízo da aplicação da multa do art. 57 da lei 8.443/92 e decretação de sua revelia. 
PROPOSTA DE ENCAMINHAMENTO
47.  Diante do exposto, submetem-se os autos à consideração superior, propondo:
47.1. considerar, para todos os efeitos, revel o Sr. Rivaldo de Souza Pereira, dando-se prosseguimento ao processo, conforme preceitua o art. 12, § 3º, da Lei 8.443/1992, c/c o art. 202, §8º, do RITCU;
47.2.  julgar irregulares as contas do Sr. Rivaldo de Souza Pereira (CPF XXX.195.855-XX) , com fundamento nos arts. 1º, inciso I, 16, inciso III, alíneas 'b' e 'c', 19, caput, e 23, inciso III, da Lei 8.443/1992, c/c os arts. 1º, inciso I, 209, incisos II e III, 210 e 214, inciso III, do Regimento Interno do TCU, e condenando-o ao pagamento das importâncias a seguir especificadas e fixando-lhe o prazo de 15 dias, para que comprove, perante este Tribunal, em respeito ao art. 214, inciso III, alíneas 'a' e 'b', do Regimento Interno do TCU, o recolhimento das dívidas aos cofres do Fundo Nacional de Desenvolvimento da Educação, atualizada monetariamente e acrescida de juros de mora, calculados a partir das datas indicadas até a data do efetivo recolhimento e com o abatimento de valores acaso já satisfeitos, nos termos da legislação vigente:
Responsável: Rivaldo de Souza Pereira (CPF XXX.195.855-XX) :
	Data
	Valor (R$) 

	5/5/2010
	700,00

	3/8/2010
	700,00

	5/10/2010
	13.000,00

	11/5/2010
	50.000,00

	17/11/2010
	16.500,00

	10/12/2010
	64.600,00

	13/12/2010
	80,00

	Total
	145.580,00

Valor atualizado em 2/6/2020: R$ 247.200,57 (sem juros) 
47.3  aplicar ao Sr. Rivaldo de Souza Pereira (CPF XXX.195.855-XX) , a multa prevista no art. 57 da Lei 8.443/1992 c/c o art. 267 do Regimento Interno, com a fixação do prazo de quinze dias, a contar da notificação, para comprovar, perante o Tribunal (art. 214, inciso III, alínea 'a', do Regimento Interno) , o recolhimento da dívida ao cofres do Tesouro Nacional, atualizada monetariamente desde a data do acórdão até a do efetivo recolhimento, se for paga após o vencimento, na forma da legislação em vigor;
47.4  autorizar, desde logo, a cobrança judicial das dívidas, nos termos do art. 28, inciso II, da Lei 8.443/1992, c/c o art. 219, inciso II, do Regimento Interno do TCU, caso não atendida a notificação;
47.5  autorizar, desde logo, se requerido pelo responsável, com fundamento no art. 26, da Lei 8.443/1992, c/c o art. 217 do Regimento Interno do TCU, o parcelamento das dívidas em até 36 (trinta e seis) parcelas, incidindo sobre cada uma, os encargos legais devidos, sem prejuízo de alertá-lo de que, caso opte por essa forma de pagamento, a falta de comprovação do recolhimento de qualquer parcela implicará o vencimento antecipado do saldo devedor, nos termos do art. 26, parágrafo único, da Lei 8.443/1992, c/c o art. 217, §2º, do Regimento Interno do TCU;
47.6  enviar cópia do Acórdão que vier a ser proferido ao FNDE e ao responsável, para ciência, informando que a presente deliberação, acompanhada do Relatório e do Voto que a fundamentam, está disponível para a consulta no endereço www.tcu.gov.br/acordaos, além de esclarecer que, caso requerido, o TCU poderá fornecer sem custos as correspondentes cópias, de forma impressa;
47.7  enviar cópia do Acórdão a ser prolatado, bem como do Relatório e do Voto que o fundamentarem, à Procuradoria da República no Estado da Bahia, nos termos do § 3º do art. 16 da Lei 8.443/1992 c/c o § 7º do art. 209 do Regimento Interno do TCU, para adoção das medidas cabíveis."
O MP/TCU, representado pelo procurador Júlio Marcelo de Oliveira, em sua manifestação regimental, concordou com as propostas da unidade instrutiva no sentido de julgar irregulares as contas do responsável, condená-lo ao recolhimento do débito e aplicar-lhe a multa do art. 57 da Lei 8.443/1992 (peça 48) .
É o relatório.¿

não há.

Procurador Júlio Marcelo de Oliveira.

TOMADA DE CONTAS ESPECIAL. PNATE 2010. REPASSE. FNDE. PRESTAÇÃO DE CONTAS. IMPUGNAÇÃO PARCIAL DE DESPESAS PELO FNDE. CITAÇÃO. REVELIA. CONTAS IRREGULARES. DÉBITO. MULTA. COMUNICAÇÕES.

TOMADA DE CONTAS ESPECIAL (TCE)

Secretaria de Controle Externo de Tomada de Contas Especial (Secex-TCE).

Examino tomada de contas especial instaurada pelo Fundo Nacional de Desenvolvimento da Educação (FNDE) , em razão da impugnação parcial de despesas realizadas com recursos repassados ao município de Cansanção/BA, para a execução do Programa Nacional de Apoio ao Transporte Escolar (PNATE) , no exercício de 2010.
A prestação de contas foi apresentada pelo ex-prefeito Rivaldo de Souza Pereira em 30/4/2011. 
Após análise da documentação, a Divisão de Análise Financeira de Prestação de Contas de Programas Educacionais manifestou-se pela aprovação parcial com ressalvas, tendo impugnado os seguintes valores (peça 16) :
	Motivo da impugnação
	Data
	Valor (R$) 

	Valor não comprovado, em razão de despesas verificadas no extrato bancário, porém declaradas a menor no demonstrativo correspondente
	5/5/2010
	700,00

		3/8/2010
	700,00

		5/10/2010
	13.000,00

	Valor não comprovado, em razão de despesas verificadas no extrato bancário, porém não declaradas no demonstrativo
	11/5/2010
	50.000,00

		17/11/2010
	16.500,00

		10/12/2010
	64.600,00

	Rendimentos não auferidos no mercado financeiro
	30/11/2010
	1,38

	Tarifas bancárias
	13/12/2010
	80,00

	Total
		145.581,38

A Secretaria de Controle Externo de Tomada de Contas Especial (Secex-TCE) acompanhou as conclusões da entidade repassadora no que concerne ao valor impugnado. Ressalvou, no entanto, que a responsabilidade recairia integralmente sobre o Sr. Rivaldo de Souza Pereira, prefeito municipal entre 1º/1/2009 e 31/12/2010, por ter sido o Sr. Ranulfo da Silva Gomes empossado como prefeito em 1º/1/2011.
O então prefeito foi regularmente citado nos seguintes termos (peças 42 e 43) :
"Ocorrência: Ausência de documentação comprobatória de despesas e inconsistências na elaboração da prestação de contas do programa; 
Conduta: Deixar de apresentar documentação idônea em prestação de contas para comprovação de despesas do programa."
Transcorrido o prazo regimental, o responsável não recolheu o débito, nem apresentou alegações de defesa acerca dos fatos a ele imputados. Assim, a Secex-TCE propôs considerá-lo revel, julgar irregulares suas contas, condenando-o ao pagamento do débito apurado, bem como aplicar-lhe a multa prevista no art. 57 da Lei 8.443/1992.
O MP/TCU, representado pelo procurador Júlio Marcelo de Oliveira, em sua manifestação regimental, concordou com a proposta da unidade instrutiva (peça 48) .
Acolho a análise empreendida pela Secex-TCE, acompanhada pelo representante do MP/TCU, a qual adoto como fundamento para minhas razões de decidir.
Não há, nos autos, elementos que permitam concluir pela boa e regular aplicação da parcela impugnada dos recursos repassados ao município no âmbito do PNATE/2010, tampouco o responsável, revel, trouxe aos autos informações e documentos que permitissem concluir o contrário.
	Diante do exposto, manifesto-me pela aprovação do acórdão que ora submeto à apreciação deste Colegiado.
TCU, Sala das Sessões Ministro Luciano Brandão Alves de Souza, em 14 de julho de 2020.
Weder de Oliveira
Relator